【裁判字號】    98,訴,258
【裁判日期】    981104
【裁判案由】    偽造文書
【裁判全文】
臺灣士林地方法院刑事判決               98年度訴字第258號
公  訴  人  臺灣士林地方法院檢察署檢察官
被      告  乙○○
上列被告因偽造文書案件，經檢察官提起公訴（97年度偵字第40
8 號），本院判決如下：
    主  文
乙○○共同犯使公務員登載不實罪，處有期徒刑陸月，如易科罰
金以銀元參佰元即新臺幣玖佰元折算壹日，減為有期徒刑參月，
如易科罰金以銀元參佰元即新臺幣玖佰元折算壹日。
    事  實
一、緣乙○○與其父王良凱（歿於民國95年1 月5 日）、胞妹甲○○共有坐落於臺北市○○區市○段三小段第143 、144 地
    號土地及同段同小段第560 建號建物（門牌號碼為臺北市大
    同區○○○路194 號）（下稱系爭房地），乙○○與甲○○
    權利範圍各為四分之一，王良凱則為二分之一。詎乙○○與
    王良凱明知乙○○並無購置王良凱所有系爭房地部分之資金
    ，雙方僅有贈與而無買賣王良凱所有系爭房地部分之真意，
    竟為規避贈與稅捐之負擔，基於共同使公務員登載不實之犯
    意聯絡，於93年4 月15日上午9 時許，在乙○○位於臺北市
    大同區○○○路70之1 號11樓之1 住處，由王良凱提供資金
    ，由乙○○委託不知情之代書丙○○先行製作載有將上開房
    地以買賣為原因，由王良凱於同日以賣價為新臺幣（下同）
    791 萬6,900 元，將王良凱所有系爭房地部分全部出賣並移
    轉登記予乙○○之不實內容的土地登記申請書、土地及建築
    改良物買賣所有權移轉契約書等文件（下稱系爭買賣文件）
    後，由乙○○攜回住處令王良凱在其上蓋印，復由乙○○於
    93年5 月7 日持上開文件向臺北市大同區建成地政事務所辦
    理所有權部分移轉登記，使不知情之地政事務所人員將上開
    虛偽之買賣登載於職務上所掌之土地、建物登記簿上，足以
    生損害於地政機關對地政登記管理及稅捐機關對於贈與稅捐
    核課之正確性。
二、案經甲○○具狀向臺灣士林地方法院檢察署告發，由該署檢
    察官發交臺北市政府警察局大同分局偵辦後移送該署檢察官
    偵查起訴。
    理  由
一、被告及檢察官對於以下本院作為得心證依據之各項證據資料
    經本院審理時逐項提示，均不爭執證據能力，且未於言詞辯
    論終結前聲明異議，視為同意作為證據，本院審酌各項證據
    作成時之狀況，認為並無不可信或不適當之情事，依刑事訴
    訟法第159 條之5 第2 項及第159 條之4 之規定，均認有證
    據能力，合先敘明。
二、訊據被告乙○○於本院審理時對於上開犯罪事實坦承不諱（
    見本院卷第32頁、第66頁，98年10月7 日審判筆錄），核與
    證人甲○○於本院審理時證述大致相符（見本院卷第37至48
    頁），復經證人丙○○於本院審理時證稱：93年買賣的文件
    是被告來要求我們幫他製作的，但我們只是單純製作文件，
    沒有進一步去幫他辦理移轉登記，因為之前在92年時被告曾
    委託我們幫他辦理上開房地之贈與移轉登記，後來因為被告
    發現有很高的贈與稅而撤銷贈與，93年被告又再次主動找我
    ，我有跟被告說如果不願意繳交贈與稅的話，也可以買賣方
    式來辦理，但買受人一定要支付價金給出賣人，且不可以取
    回，被告說要辦理買賣，後來我們只有幫忙他製作文件，只
    收1,500 元案件製作費用，製作好的買賣文件是被告自己來
    我們事務所拿的，至於跑稅捐機關、地政事務所我們都沒有
    幫忙，是當事人自己去辦理移轉登記等語明確（見本院卷第
    48至56頁）；此外，並有臺北市建成地政事務所96年10月11
    日北市建地三字第09631455700 號函及所附土地登記申請書
    、土地增值稅免稅證明書、土地建築改良物買賣所有權移轉
    契約書、房屋稅繳款書、契稅繳款書、王良凱之印鑑證明、
    財政部臺北市國稅局非屬贈與財產同意移轉證明書、註銷之
    王良凱及乙○○之土地及建物所有權狀（見他字卷第65至88
    頁），中華郵政股份有限公司儲匯處98年2 月13日處儲字第
    0981000147號函所附之93年5 月10日郵政存簿儲金提款單各
    1 紙暨93年5 月10日郵政跨行匯款申請書2 紙、第一商業銀
    行大稻埕分行98年3 月11日一大稻埕字第00041 號函所附之
    王良凱之帳號00000000000 號帳戶交易明細1 份暨93年5 月
    10日第一商業銀行存摺類存款取款憑條、存款憑條各1 紙，
    國泰世華商業銀行光華分行98年2 月10日（九七）國世光華
    發字第009 號函所附之交易明細1 份（見偵卷第231 至234
    頁、第250 至255 頁、第214 至230 頁）在卷可資佐證，依
    上開付款紀錄，被告形式上支付691 萬6,900 元購買本件系
    爭房地王良凱所有之部分，而前開買賣價金於93年4 月27日
    匯入王良凱之郵局帳戶後，於93年5 月10日又轉匯690 萬元
    至王良凱之第一商業銀行大稻埕分行帳戶，旋於當天即分3
    筆共計690 萬元之定存存入被告立於國泰世華商業銀行光華
    分行（原名中聯信託投資股份有限公司）帳戶，是以本件買
    賣被告確未實際支付價金，而仍執意辦理移轉登記之情甚明
    ，足認被告自白與事實相符，堪予採信，綜上，本件事證明
    確，被告犯行堪予認定。
二、新舊法比較：
    被告乙○○行為後，刑法於94年2 月2 日修正公布，於95年
    7 月1 日施行。按行為後法律有變更者，適用行為時之法律
    ，但行為後之法律有利於行為人者，適用最有利於行為人之
    法律，現行刑法第2 條第1 項訂有明文。茲就本案有關之新
    舊法比較部分，臚列如下：
  (一)刑法第33條第5 款修正：「主刑之種類：罰金新台幣一千元
    以上，以百元計算之。」比較被告行為時刑法第33條第5 款
    ：「主刑之種類：罰金銀元一元以上。」就使公務員登載不
    實文書罪罰金刑之最低度，以適用舊法對於被告有利。
  (二)90年1 月10日修正公布刑法第41條第1 項前段規定：「犯最
    重本刑為五年以下有期徒刑以下之刑之罪，而受六個月以下
    有期徒刑或拘役之宣告，因身體、教育、職業、家庭之關係
    或其他正當事由，執行顯有困難者，得以一元以上三元以下
    折算一日，易科罰金」，當時之易科罰金折算標準，修正前
    罰金罰鍰提高標準條例第2 條前段（現已刪除）規定，就其
    原定數額提高為100 倍折算1 日，則本件被告行為時之易科
    罰金折算標準，應以銀元100 元、200 元、300 元折算1 日
    ，經折算為新臺幣後，應以新臺幣300 元、600 元、900 元
    折算1 日。修正後刑法第41條第1 項前段則規定：「犯最重
    本刑為五年以下有期徒刑以下之刑之罪，而受六個月以下有
    期徒刑或拘役之宣告者，得以新臺幣一千元、二千元或三元
    折算一日，易科罰金。」比較修正前後之易科罰金折算標準
    ，以修正前刑法第41條第1 項規定，較有利於被告。
  (三)修正後之刑法第28條關於共犯之規定，由原條文：「二人以
    上共同實施犯罪之行為者，皆為正犯」，修正為：「二人以
    上共同實行犯罪之行為者，皆為正犯」，考之修正條文立法
    理由說明，其主要目的係在排除僅參與犯罪之「陰謀」或「
    預備」階段者成立共同正犯之可能，就此而言，修正施行後
    刑法第28條之規定已較修正前之規定限縮共同正犯成立之範
    圍。本件被告乙○○與現已歿之王良凱就本案犯行有犯意聯
    絡及行為分擔，既屬實行犯罪行為之正犯，被告所為之犯行
    ，非屬陰謀、預備共同正犯，適用新舊法之結果，修正後之
    規定並非較有利於正犯，因此，依刑法第2 條第1 項前段之
    規定，仍應適用修正前刑法第28條之規定。
  (四)綜合上述各條文修正前、後之比較，及修正後刑法第2 條第
    1 項前段、後段規定之「從舊、從輕」原則，以95年7 月1
    日修正公布施行前之刑法相關規定及廢止前罰金罰鍰提高標
    準條例第1 條前段、刪除前同條例第2 條規定對於被告較為
    有利，自應適用修正前之相關規定予以論處。
三、核被告乙○○所為係犯刑法第214 條之使公務員登載不實罪
    ；被告乙○○與已歿之王良凱就上開犯行有犯意聯絡，及行
    為分擔，為共同正犯。被告乙○○利用不知情之丙○○代為
    書寫上開買賣契約文書內容，為間接正犯。爰審酌被告係為
    規避贈與稅之核課竟藉由假買賣方式辦理產權之移轉登記，
    危害地政及稅捐機關行政管理之正確性，固不可取，惟犯後
    坦承犯行，甚表悔意，且無前案論罪科刑紀錄，素行良好，
    及被告之智識、犯罪之動機、造成之損害等一切情狀，量處
    如主文所示之刑，並諭知易科罰金之標準。又被告犯罪在96
    年4 月24日以前，合於中華民國96年罪犯減刑條例之規定，
    應依該條例第2 條第1 項第3 款予以減刑二分之一。
四、不另為無罪之諭知部分
  (一)公訴意旨另以：被告乙○○利用其父王良凱患有巴金森氏症
    及老年癡呆症等疾病之機會，未經王良凱之同意，於93年4
    月15日上午9 時許，偽造王良凱之簽名及印文於土地登記申
    請書、土地及建築改良物買賣所有權移轉契約書等文件，並
    虛偽填載王良凱於93年4 月15日，以總價款新臺幣（下同）
    791 萬6, 900元之代價，將王良凱所有系爭房地部分全部出
    售予乙○○，並持向臺北市建成地政事務所行使辦理所有權
    移轉登記，足生損害於王良凱及地政機關登記管理之正確性
    ，因認被告涉犯刑法第216 條、第210 條行使偽造私文書罪
    嫌云云。
  (二)訊據被告乙○○固對持上開其與王良凱間之買賣及移轉所有
    權契約文件向地政機關辦理所有權移轉登記之情不予否認，
    惟否認有偽造王良凱之簽名印文，辯稱：是王良凱於92年間
    原本打算將所有之系爭房地贈與給伊，但當時因需繳納贈與
    稅因而撤銷登記申請，後來93年間經代書建議以買賣方式無
    須扣贈與稅，伊才以買賣關係去辦理登記，王良凱之簽名印
    文都是王良凱自己所為，伊並無偽造等語。公訴意旨認被告
    涉有上開偽造文書罪嫌無非係以證人甲○○於警詢及偵查中
    之指述、證人王黃順賢、丙○○於偵查中之證述、臺北市立
    聯合醫院97年1 月15日北市醫興字第09730165000 號函及所
    附病歷資料一份為主要憑據。經查：
    1.被告於93年5 月7 日持於出賣人簽章欄蓋有「王良凱」印
      文記載王良凱於93年4 月15日以791 萬6,900 元出賣其系
      爭房地所有部分予被告之系爭買賣文件向臺北市大同區建
      成地政事務所辦理所有權部分移轉登記，系爭買賣文件內
      容係由丙○○依被告之意代為書寫等情，業據被告供明及
      證人丙○○於本院審理時證述在卷，並有臺北市建成地政
      事務所96年10月11日北市建地三字第09631455700 號函及
      所附土地登記申請書、土地增值稅免稅證明書、土地建築
      改良物買賣所有權移轉契約書、房屋稅繳款書、契稅繳款
      書、王良凱之印鑑證明、財政部臺北市國稅局非屬贈與財
      產同意移轉證明書、註銷之王良凱及乙○○之土地及建物
      所有權狀在卷可憑（見他字卷第65至88頁），堪信為實在
      。另觀諸上開土地登記申請書上申請人欄、土地建築改良
      物買賣所有權移轉登記契約書上訂立契約人欄之買受人「
      乙○○」、出賣人「王良凱」之姓名及其他內容之字跡，
      均係各出於同一筆跡，並非出自不同二人所為（見他字卷
      第67頁、第71頁），參以證人丙○○證述其事務所係代擬
      系爭買賣文件內容，因此可以合理推論上開「乙○○」、
      「王良凱」之姓名，應為丙○○或其指示之承辦人員所為
      ，是本件應審究者應為上開買賣文件中簽章欄及蓋章欄中
      蓋用之「王良凱」印文，是否為被告所偽造，是否有違王
      良凱之意願。
    2.依證人甲○○於本院審理時證稱：93年初春天時，我回去
      看父親王良凱，當時父親會跟我說話，但沒有說很多，我
      最後一次有跟父親講話是在93年清明節隔一週後之翌日，
      是在父親住處，當時父親話很少，面容憔悴，講話很慢，
      我當時問父親說我跟哥哥關於系爭房地以後怎麼辦，那時
      我父親說話很慢，他要我心裡不要擔心他的安排，要我多
      跟哥哥乙○○互動，並說乙○○不會對我不好；再下一次
      見父親是在一週或10天後去的；再下一次見父親是在約接
      近端午節時去的，當時父親就幾乎都沒有講話，但眼睛會
      眨一眨，不像清明節後那次有講話，之後父親都沒辦法講
      話了；後來約93年8 月中旬時，我去醫院看父親，在醫院
      時嫂嫂說父親腦部片子照出來是巴金森氏症，這次我沒有
      跟父親說話，因為他都不能回答等語（見本院卷第37至48
      頁），可知王良凱於93年4 月5 日清明節隔週之翌日即約
      93年4 月13日當時，尚有跟證人甲○○對話，並要甲○○
      與被告多互動，可認王良凱當時神智應尚屬清晰，並非無
      意思能力之人，而本件系爭買賣文件簽署時間為93年4 月
      15日，與上開甲○○與王良凱對話之時間相距僅差2 日，
      王良凱是否在此短短2 日間及陷入無意思能力狀態而無法
      表意為法律行為，即有可疑。
    3.再依台北市立聯合醫院97年1 月15日北市醫興字第097301
      65000 號函文說明王良凱之病情內容略為：「王君於93年
      4 月15日未回診，家屬前來要求照原有長期處方拿藥，病
      況穩定。王君患有巴金森氏症，行動不便，並曾於92年8
      月1 日在精神科鑑定MMSE（簡易痴呆量表）為19分，已有
      痴呆現象，但其後之病歷紀錄神智可清醒，只在感染時嗜
      睡。93年12月24日起有較明顯之惡化（E4V4M5：表眼睛可
      張開，會言語但不清楚，無法遵從命令作動作），94年2
      月9 日以後意識不清之時間居多，偶而能正確回答，無法
      完美正確陳述言語內容。」有上開函文及病歷資料各一份
      在卷可憑（見偵卷第4 至38頁），是王良凱雖經診斷有巴
      金森氏症，惟診斷出該症後並非時時呈現痴呆狀態，仍有
      神智清醒之時，此亦佐證王良凱於93年清明節後仍有能力
      與證人甲○○為上開對談為真；再者，王良凱是自93年12
      月24日病情才開始明顯惡化，而本件系爭買賣文件簽署時
      為93年4 月15日，當時王良凱病情尚未惡化，且王良凱自
      92年8 月1 日後至93年5 月11日間均無住院紀錄，93年度
      係自5 月12日起才又開始有住院紀錄，有上開病歷資料及
      中央健康保險局臺北分局97年1 月14日健保北費二字第09
      70010460號函及門診就醫紀錄明細表各一份存卷可參（見
      偵卷第40至47頁）。衡以上情，93年4 月15日王良凱病情
      既未惡化，又未住院治療，且之前2 日尚有能力與人對談
      ，實難僅憑王良凱患有巴金森氏症而謂其於93年4 月15日
      系爭買賣文件簽署當時係陷於痴呆而無表意能力。
    4.雖證人丙○○於本院審理時證稱：92年受被告委託受理系
      爭房地贈與登記手續，當時我有表示要看到被告父親王良
      凱確認他有贈與真意，但我去的時候是被告牽著他父親的
      手在贈與契約上寫王良凱三個字，所以後面我就不敢再承
      辦，93年4 月15日以買賣方式辦理移轉登記也是僅在事務
      所幫被告書寫買賣契約文件內容，並未前往地政事務所代
      為申請辦理移轉登記等語（見本院卷第49至50頁）。由證
      人丙○○上開證詞，僅得證明被告於92年間委託丙○○辦
      理贈與登記時王良凱之狀況，雖王良凱於92年間本被診斷
      出有巴金森氏症，惟罹患該症後並非時時呈現痴呆狀態，
      業如上述，是以並不能以王良凱92年之狀態即斷定其93年
      4 月15日本件買賣契約簽署時同呈現痴呆狀態。
    5.綜上所陳，王良凱雖患有巴金森氏症，惟公訴人並未能證
      明其於本件買賣契約簽訂時王良凱有公訴意旨所稱之痴呆
      狀態，王良凱當時是否陷於痴呆既屬不明，則於土地登記
      申請書上申請人欄、土地建築改良物買賣所有權移轉登記
      契約書上訂立契約人欄之簽章欄、蓋章欄上所為之「王良
      凱」印文是否確有違王良凱本人之意願，亦屬有疑。又復
      無其他證據證明被告有違反王良凱意願在系爭買賣文件上
      蓋用王良凱之印文或偽簽王良凱之署名，是被告雖有行使
      上開買賣文件，依罪疑唯輕原則，自不能遽認被告有偽造
      王良凱署名或印文據以行使之犯行。本件公訴人所舉之證
      據，並不足證明被告有何行使偽造私文書犯行，此外，本
      院復查無其他積極證據足認被告有此部分犯罪，原應為被
      告無罪之諭知，惟此部分之犯行如成立犯罪，應與上開論
      罪科刑部分有修正前之牽連犯之方法行為、結果行為之裁
      判上一罪之關係，公訴人認係數罪，容有誤會，爰不另為
      無罪之諭知，附此敘明。
據上論斷，應依刑事訴訟法第299 條第1 項前段、刑法第2 條第
1 項前段、修正前刑法第28條、刑法第214 條、修正前刑法第41
條第1 項前段、中華民國九十六年罪犯減刑條例第2 條第1 項第
3 款、第7 條、修正前罰金罰鍰提高標準條例第2 條，現行法規
所定貨幣單位折算新臺幣條例第2 條，刑法施行法第1 之1 條第
1 項、第2 項前段，判決如主文。
本案經檢察官呂寧莉到庭執行職務
中    華    民    國    98    年    11    月    4    日
                  刑事第五庭審判長法  官  林秀鳳
                                  法  官  黃珮茹
                                  法  官  吳維雅
以上正本證明與原本無異。
如不服本判決應於收受判決後10日內向本院提出上訴書狀，並應
應敘述具體理由。其未敘述上訴理由者，應於上訴期間屆滿後20
日內向本院補提理由書(均須按他造當事人之人數附繕本)「切勿
逕送上級法院」。
                                  書記官  劉育君
中    華    民    國    98    年    11    月    4    日
附錄本案論罪科刑法條全文：
中華民國刑法第214條
明知為不實之事項，而使公務員登載於職務上所掌之公文書，足
以生損害於公眾或他人者，處3 年以下有期徒刑、拘役或5 百元
以下罰金。


司法院資訊處製作；財團法人民間司法改革基金會備份。
